【裁判字號】    88,訴,590
【裁判日期】    890829
【裁判案由】    履行契約
【裁判全文】
臺灣高雄地方法院民事判決  八十八年度訴字第五九○號
    原      告  黎洋營造有限公司
    法定代理人  乙○○
    訴訟代理人  陳豐裕律師
    送達代收人  陳豐裕  律師
    被      告  台灣電力股份有限公司
    法定代理人  甲○○
    訴訟代理人  張英傑律師
右當事人間履行契約事件，本院判決如左：
    主    文
被告應給付原告新台幣伍萬玖仟玖佰捌拾陸元及自民國八十八年三月十八日起至清償
日止按年息百分之五計算之利息。
原告其餘之訴駁回。
訴訟費用由被告負擔三十分之一，餘由原告負擔。
本判決第一項於原告以新台幣貳萬元供擔保後，得假執行，但被告如於假執行程序實
施前，以新台幣伍萬玖仟玖佰捌拾陸元為原告預供擔保後，得免為假執行。
原告其餘假執行之聲請駁回。
    事    實
甲、原告方面：
一、聲明：
  (一)被告應給付原告新台幣（下同）一百七十三萬六千四百零八元及自起訴狀繕本送
    達翌日起至清償日止，按年息百分之五計算之法定遲延利息。
  (二)訴訟費用由被告負擔。
  (三)願供擔保請准宣告假執行。
二、陳述：
  (一)原告於民國八十二年二月四日與被告訂定臺灣電力股份有限公司工程承攬契約（
    以下簡稱系爭契約），契約內容包括施工說明書總則及規範（實際名稱為臺灣電
    力公司輸配電工程處施工說明書總則，以下簡稱施工說明書總則），承攬大社、
    高港～大順～同盟一六一ＫＶ線地下管路工程之第七期工程，該工程於八十二年
    二月十五日開工後，因可歸責於被告之因素停工數次（詳細停工、復工日期如附
    表一所載），而該停工期間皆經被告核準全面停工並免計工期在案，至系爭契約
    則於八十六年十一月三日終止。
  (二)按系爭契約第二十二條第一項規定：「如甲方（以下稱被告）因特殊情形需中止
    工作時，得通知乙方（以下稱原告）應即停工，並終止契約，乙方應即照辦，乙
    方已做工程由甲方按實做合格數量依契約單價計價......，是被告於計付原告承
    攬報酬時，即應以原告於施工期間內實做之合格數量為基礎，故原告自得依上開
    約定，請求被告給付剩餘之承攬報酬七十八萬五千九百零八元（給付之項目、單
    價、總價、餘款之計算詳如附表二所載）：
  (1)依兩造於八十六年七月十一日、七月二十五日之會點紀錄所載，原告之實做合格
    數量顯高於工程上限，惟被告卻於八十八年二月六日結算時，逕以低於原告實做
    合格數量之工程上限為計算基準，制作營繕工程結算驗收証明書，並據此計付承
    攬報酬與原告，原告自得請求逾工程上限實做部分之工程款，合計共五萬九千九
    百八十六元。
  (2)因本件工程停工、復工共三次，而每次復工即須再為支出試挖費用、交通安全標
    誌費用及組合式圍籬設備費用；惟被告卻僅支付原告一次費用，故原告自得依同
    一計算方式，請求另二次復工所需之費用共十六萬九千一百四十六元。
  (3)臨時倉庫及工房費係工程所需之必要費用，而本件工程拖延多時，共計支出一千
    七百十八日之臨時倉庫及工房費，惟被告僅核給九十日之費用，故原告自得依同
    一計算方式，請求被告未給付之費用，合計共五十五萬六千七百七十六元。
  (三)按施工期間如因「非原告原因」經原告核准全面停工時，得自停工日起至復工前
    一日止，由被告核給原告每日五百元之停工補償，系爭施工說明書總則第三十條
    第一項本文、第一項第四款後段定有明文。今原告承攬之工程雖於八十二年二月
    十五日開始施工，惟施工期間因可歸責於被告之因素，歷經數次停工、復工已如
    上述，總計原告共停工一千五百六十一日，故原告自得依上揭約定，請求被告核
    給原告每日五百元、合計共七十八萬零五百元之停工補償費（500元＊1561=
    780500元）：
  (1)兩造所訂立之承攬契約包括施工說明書總則，是被告公司預定用於同類型契約所
    訂定，故系爭契約實為一典型之附和契約，合先敘明。而系爭契約第二十一條規
    定：「本工程如不能在約定期限內竣工，每逾一天第一期部分，原告即須繳違約
    金二萬元、每逾一天第二期部分，原告須繳違約金五百元」；故為達公平，兩造
    始於施工說明書總則第三十條停工處理部分，規定停工補償之規定，由被告視不
    同狀況給予原告每日三百元或五百元之停工補償；惟因原告逾期即必須繳納違約
    金，則原告為免遭違約罰款，不得不申請免計工期，但該施工說明書總則第三十
    條第一項但書、第一項第四款前段、第七款第二點卻規定「地下電纜工程不適用
    第二款、第三款」、「地下電纜工程限為因被告原因而設計變更，並經被告核准
    全面停工時，始得自停工日起至復工前一天，由被告核給原告每日新台幣五百元
    之停工補償」、「凡停工原因屬於依約規定免計工期節日及經被告核定免計工期
    期間者，被告概不計給停工補償」，則該停工補償之規定，豈不形同具文，足見
    上開施工說明書總則關於限制本工程請領停工補償及免計工期得不計停工補償之
    約定，顯係免除或減輕預定契約條款之被告責任，並有使原告拋棄權利或限制原
    告行使權利之情形，故依甫施行民法第二百四十七條之一第一項、第三項之規定
    應屬無效。
  (2)系爭承攬工程之停工係可歸責於被告，並經被告核准全面停工：
  八十二年二月二十七日至八十二年三月十二日、八十二年三月十三日至八十二年
    三月十七日停工部分，此係因被告變更設計，以致原告無法施工。
  八十二年十二月二日至八十五年十二月十五日停工部分，此係因被告關於推進坑
    、到達坑之施工範圍設計與其他單位既設管線牴觸，導致原告雖依被告提供之工
    程圖樣施工說明書、施工規範等圖說及被告人員之指示正確施工，仍因被告於設
    計本工程時，未詳加調查本工程有無牴觸其他單位既設之管線拆遷管線，致原告
    無法繼續施工。
  八十六年一月二十三日至八十六年二月二十四日、八十六年三月二十二日至八十
    六年五月二十七日、八十六年七月一日至八十六年十一月二日停工部分：此係因
    被告未依地下電纜土木工程施工說明書細則，負責辦理路權及道路挖掘許可証之
    申請及取得事宜，而導致路証未予核發及挖路許可証展延尚未核准，原告亦無法
    繼續施作。
  (3)從而，本件施工期間既非因原告之原因而經被告核准全面停工，已如上述，被告
    即應依施工說明書總則第三十條第一項本文、第一項第四款後段之規定，給付原
    告每日五百元之停工補償費。
  (四)按兩造於八十六年十一月三日終止合約後，原告為早日取得工程款並免除責任，
    已多次口頭通知被告之承辦人員配合會點驗收，惟因被告遲不會點，原告即於八
    十七年六月五日再發文通知被告，被告始於八十七年十月九日完成驗收手續，惟
    此三百四十日期間，原告仍需僱工管理該工程現場，其所需之花費與工程期間內
    之停工期間相類似，故原告自得請求被告依債務不履行之規定，給付原告每日五
    百元、合計共十七萬元之類似停工補償之損害賠償。
  (五)綜上，原告自得依系爭契約及債務不履行之規定，請求被告給付剩餘實做價款七
    十八萬五千八百零八元、停工補償部分七十八萬零五百元、遲延驗收部分十七萬
    元，合計共一百七十三萬六千四百零八元，及自起訴狀繕本送達翌日起至清償日
    止之法定遲延利息。
  (六)對被告抗辯之陳述：
  (1)雖兩造關於系爭承攬工程於合約中有規定工程上限，惟工程設計既有變更，則施
    工範圍及數量，即會隨之變更而有超過工程上限之情形，故在最後結算承攬報酬
    時，即應以實作部分計付，而非以工程上限為基準。又系爭合約書第二十二條第
    一項約定：「如甲方因特殊情形需中止工作時... 乙方已做工程，由甲方通知按
    實做合格數量依契約單價計價」，並未約定僅能在契約約定單價上限內請款。況
    從兩造於工程完結後，尚須為會點測量實做範圍，亦可知報酬之計算之基準係依
    實做範圍為計算。另被告於八十八年二月六日所制作之營繕工程驗收証明書第十
    四項：「供給材料大運搬費」部分，約定上限雖為一萬五千三百七十七元，但結
    算結果卻為三十萬七百五十四元，增加一萬五千三百七十七元、第四十項「設計
    變更增加試挖費」部分，約定上限為二萬三千零六十五元，惟結算結果卻為四萬
    六千一百三十元，增加二萬三千零六十五元，足見被告辯稱工程費請款僅能在契
    約約定工程上限之範圍內顯然不實。
  (2)依系爭承攬契約第二十二條第一款約定：「... 原告已做工程由被告按實做合格
    數量，依契約單價計價，乙方專用於本工程之設備，由甲方核實計價，剩餘在場
    未用材料，甲方得按約定合理價格收購... 」並未約定須就專用於工程之設備及
    剩餘在場未使用之材料收購問題議價完成，才能辦理驗收，故被告以此為遲延驗
    收之理由亦不可採。
三、證據：(一)提出系爭工程承攬契約書、施工說明書總則、地下電纜土木工程施工說
    明書細則、(二)營繕工程結算驗收證明書、八十六年七月十一日及七月二十五日之
    會點（測）紀錄表、(三)被告公司輸南五字第八二○三～○四六五號函、第八二一
    二－二二四五號函、第八六○四－一三一○號函各一份為證；(四)請求訊問證人湯
    泰順、吳忠柏。
乙、被告方面：
一、聲明：
  (一)請求駁回原告之訴。
  (二)訴訟費用由原告負擔。
  (三)如受不利之判決，願供擔保請免為假執行。
二、陳述：
  (一)因兩造間就系爭工程定有工程施作範圍之上限，故若原告實做部分逾此上限，被
    告亦只能就工程上限為計算基準，給付原告承攬報酬。即系爭契約之第四條所約
    定「契約總價按實做工程數量結算」，係指在工程上限範圍內，依原告實做之工
    程數量結算並計付原告承攬報酬。而被告雖於結算工程數量時，就「供給材料大
    運搬費」、「設計變更試挖費」之項目，超出契約工程上限部分，仍按原告實做
    範圍給付承攬報酬，惟此係因被告同意給付所致，即原告就超出工程上限之實做
    部分，是否得向被告請求報酬，端視被告是否同意而定。故原告起訴請求之部分
    ，既因未獲被告之同意，原告自無請求之權利。況原告對於其所請求如附表二所
    示之試挖費用、交通安全標誌設備費、組合式圍籬設備費及臨時倉庫及工房費部
    分，僅以該工程因停工、復工數次以致工期延長為由，別無其他證據證明確有支
    出該筆費用，且該停工原因係因不能向路政單位取得路證所致，非可歸責於被告
    ，且所有停工期間原告皆要求免計工時而免除遲延責任。是以，被告自不負停工
    補償責任（詳如後述），故原告請求類似停工補償之試挖費用、交通安全標誌設
    備費、組合式圍籬設備費及臨時倉庫及工房費，亦同屬無據。從而，兩造間之地
    下管路承攬工程，既業經被告驗收、結算完畢，被告實無積欠原告任何工程款。
  (二)原告無由請求被告給付停工補償：
  (1)按「於施工中由於被告之原因，使工程連續全部發生停工超過三個月以上者，原
    告得以書面通知被告終止契約，但被告不得提出任何補償要求」，此為系爭契約
    第二十二條第四項第二款、第一款所明文約定；今本件關於系爭工程之挖路許可
    証，因其效力僅至八十六年六月三十日止，故自同年七月一日起原告即無法繼續
    施工，原告並於八十六年九月一日發函通知被告，說明系爭工程若於九月三十日
    仍無法復工時，願與被告終止契約，而被告亦於八十六年十一月三日發函通知原
    告，同意終止兩造之承攬契約。從而，原告既以書面通知被告將於停工三個月後
    ，終止兩造之承攬契約，故依上揭法條意旨，原告不得提出任何補償。
  (2)關於附表一所示之歷段停工期間被告雖不爭執，惟其停工原因，除八十二年二月
    二十七日至同年三月十七日之停工部分，係因被告變更設計外，其餘皆係因該工
    程不能取得挖路許可証等原因所致；再原告對於停工期間皆有申請被告核準全面
    停工，並分別經被告通知「不計工期」、「免計工期」或「不計停工補償」在案
    ：
  八十二年二月二十七日至同年三月十五日之停工部分：此係工程為第一次試挖完
    成至通知第二次試挖期間及因被告變更設計所致，而原告於八十二年三月十六日
    致函被告要求「不計工期」，被告則以輸南五字第八二０三－０四六五號函覆同
    意。
  八十二年三月十六日至同年十二月一日停工部分：查被告之變更設計部分已於同
    年三月十七日完成，故被告即通知原告開始施工，惟原告卻於同年三月二十二日
    函覆被告無法施工，並提出估價單要求增加工程費五百十六萬四千四百四十元，
    此雖經被告數次函覆原告，並請原告速配合施工，惟原告皆置之不理，嗣經被告
    召開二次協調會後，始達成計價方式，被告另函請原告協同辦理路証之申請，並
    同意此段停工、協調期間以「免計工期」辦理。
  八十二年十二月二日至八十五年十二月十五日之停工部分：原告於八十二年十二
    月一日開工後，因受其他管線影響及因未能取路証以致於無法復工，被告並以輸
    南五字第八二一二－二二四五號函同意此段期間以「免計工期」處理。
  八十六年一月二十三日至同年二月二十四日停工部分：因申請核發路証之效力僅
    至八十六年一月二十二日，故原告於此提出工程停工申請書，被告加以同意並通
    知此段期間依合約規定，不計停工補償費。
  八十六年三月二十二日至同年五月二十七日之停工部分：此係因需配合其他管線
    遷移，加以路証又尚未核發，故被告同意此段期間「不計工期。」
  八十六年七月一日至同年十一月二日之停工部分：因再申請之路証效力僅至八十
    六年六月三十日，故被告同意原告停工，並通知原告俟可施工時再通知其施工，
    且停工期間不計工期亦不發給補償費。
  八十六年九月一日原告來函要求中止合約，被告則於十一月三日函覆同意中止。
  (3)按「地下電纜工程限為因被告原因而設計變更，並經被告核准全面停工時，始得
    自停工日起至復工前一日止，由被告核可原告每日新台幣五百元之停工補償」；
    「凡停工原因係依約規定免計工期節日及經被告核定免計工期期間，被告概不計
    給停工補償」；「非可歸責於承攬人（原告）而符合下列事由之一，且全天無工
    人到工地施工經被告核准者，得不計工期：1.因用地取得、拆遷管線、致全部工
    作無法施工或要徑作業不能進行者。2.因訂做人（被告）設計圖延發，辦理變更
    設計，供應之材料或機具未及時運達工地，致全部工程或要徑作業不能進行者。
    3.因工程要徑作業需暫停工作，以配合訂做人（被告）其他工程或其他單位工程
    施工者。4.因訂做人（被告）人員未能如期檢驗、勘驗，致次階段要徑作業不能
    進行者。5.因鑑界、建築線指示延誤或建築執照、挖路許可証延發，致使工程無
    法進行者。6.其他特殊原因，致全部工作無法施工或要徑作業不能進行者。7.路
    面工程因雨積水致全部工程或要徑作業不能進行者。8.建築工程從事室外粉刷、
    裝修、油漆等因雨潮濕致全部工程或要徑作業不能進行者。9.基礎工程因積水或
    水患，雖承攬人（原告）已善盡抽水責任，尚全部工作無法施工或要徑作業不能
    進行者」；「地下電纜管路埋設工程，因須配合路政主管機關核發挖路証後方可
    施工，甲方得依路証准挖區段及期限，逐段通知乙方施工，各段工期自路証核准
    次日計算，並於分段竣工時提報分段竣工....，於一區段完成後，而下段未通知
    施工前，此待工期間，不計工期亦不計給停工補償。」此為施工說明書總則第三
    十條第一項第四款、第四款第二點、第二十七條第四項、第二十九條第三項明文
    約定。
  (4)而原告主張之各段停工原因，既多為挖路許可証延發，或拆遷管線等，並不符合
    施工說明書總則第卅條第四項之規定，而合乎前述「不計工期」之規定，且屢經
    原告要求「不計工期」，被告亦核準原告全面停工、免計工期並通知不計停工補
    償，故依上揭施工說明書總則之規定，被告並無須給付原告停工補償費。另八十
    二年二月十六日至同年三月十五日之停工雖係因被告變更設計所致，惟此部分亦
    經原告申請免計工期，故依上揭規定，原告仍不得請求停工補償。
  (5)至兩造所訂立之施工說明書總則第三十條第一項第七款第二點規定：「凡停工原
    因屬於依約規定免計工期節日及經甲方核定免計工期期間者，甲方概不計給停工
    補償」，此約定不但使原告免除逾期違約金之責任，亦同使被告免除停工補償之
    責任，對兩造均屬有利，乃屬「中性」之條款，並無任何不合理之處，故原告主
    張該規定無效，應屬無據。再本件之「免計工期」概由原告所請求，並經被告同
    意，原告自應受「免計工期」之效力所拘束，不得再向被告請求任何停工補償。
  (三)被告並無遲延驗收系爭工程，不負債務不履行之責任：
    依兩造間訂立之承攬契約第二十二條第一款規定：「契約中止時....  乙方（原
    告）已做工程，甲方按實做合格數量依契約單價計價，乙方專用於本工程之設備
    ，由甲方核實計價，剩餘在場未用材料，甲方得按約定合理價格收購」，故契約
    中止後，兩造應協同處理專用於工程之設備及剩餘在場未使用材料之收購問題，
    惟原告卻遲未能提供相關資料以資配合。而被告於八十七年九月五日完成收購議
    價後，即於八十七年十月九日辦理驗收，故被告並無任何違約之情事，亦不負債
    務不履行之責。是以，原告請求自八十六年十一月三日終止合約至八十七年十月
    九日完成驗收手續之期間內之類似停工補償，即無理由。
三、證據：(一)提出原告於八十二年三月十六日、三月二十二日、十二月二十日、八十
    六年九月一日通知被告之函、八十七年七月七日黎字第八七○七○七號函各一份
    、(二)被告公司輸南五字第八二○三－○四六號函、第八二○三－○四九三號函、
    第八二○五－○四三○號函、第0000－0000Ｙ號函、第0000－00
    0Ｙ號函、第八二一二－二二四五號函、第0000－0000Ｙ號函、八六○
    四－一三一○號函、第八七○七－二六五四號函、輸南六字第八七○六－二二○
    ○號函各一份、(三)原告公司所提之估價單、(四)被告公司輸變電工程南區施工處議
    價記錄、八十二年八月十日協調會記錄、驗收通知單、(五)臺灣省政府交通處公路
    局工八五－三六六－人（八八）號函、(六)八十六年一月二十三日、七月十四日之
    工程停工申請書、一二－二二四五號函等各一份影本為證。
    理    由
一、本件原告主張兩造於八十二年二月四日訂定系爭契約，承攬大社、高港～大順～
    同盟一六一ＫＶ線地下管路工程之第七期工程，兩造之承攬契約並已於八十六年
    十一月三日終止，惟被告於計付原告承攬報酬時，本應以原告於施工期間實做之
    合格數量為基礎，惟被告卻逕以低於原告實做合格數量之工程上限，制作營繕工
    程結算驗收証明書，並據以計付報酬與原告，故原告自得請求被告給付剩餘之承
    攬報酬及支出之費用共七十八萬五千九百零八元；再該工程於八十二年二月十五
    日開工後，因可歸責於被告之因素停工數次，該停工期間並經被告核準全面停工
    ，故原告自得依施工說明書總則第三十條第一項本文、第一項第四款後段規定，
    請求被告核給原告每日新台幣五百元、合計共七十八萬零五百元之停工補償費；
    另原告於契約終止後，屢催促被告配合驗收，惟被告遲至八十七年十月九日始完
    成驗收手續，而此段期間，原告仍需僱工管理該工程現場，其所受之損害與施工
    期間之停工相類似，故原告自得請求被告依債務不履行之規定，給付原告每日五
    百元、合計十七萬元類似停工補償之損害賠償。從而，原告共得請求被告給付一
    百七十三萬六千四百零八元，及自起訴狀繕本送達翌日起至清償日止之法定遲延
    利息。
二、被告則以：系爭工程定有工程施作範圍之上限，故若原告實做部分逾此上限，除
    已經被告同意之項目外，被告亦僅就工程上限為計算基準，給付原告承攬報酬，
    故兩造間之地下管路承攬工程，既已經被告驗收、結算完畢，被告實無積欠原告
    任何工程款。再原告主張之停工期間，皆經原告申請全面停工、免計工期，並分
    別經被告通知「不計工期」、「免計工期」或「不計停工補償」在案，故依施工
    總說明書第一項第七款第二點之規定，被告並無須給付原告停工補償費。另係因
    原告遲不能提供相關資料，以資配合辦理專用於工程之設備及剩餘在場未使用材
    料之收購問題，兩造始遲至八十七年九月五日達成收購議價，被告並即刻於八十
    七年十月九日辦理驗收完畢，故被告並無任何違約之情事，亦不負債務不履行之
    責，故原告請求自八十六年十一月三日終止合約後至八十七年十月九日完成驗收
    手續時之類似停工補償即無理由等語資為抗辯。
三、經查兩造於八十二年二月四日訂定臺灣電力股份有限公司工程承攬契約（以下簡
    稱系爭契約），契約內容包括施工說明書總則及規範，承攬大社、高港～大順～
    同盟一六一ＫＶ線地下管路工程之第七期工程。該工程於八十二年二月十五日開
    工後，因被告變更設計、該工程不能取得挖路許可証及路權等原因導致如附表一
    之停工；再原告對於歷次之停工期間皆有申請並經被告核準全面停工並為免計工
    期、不計工期或不計停工補償之通知，而兩造之承攬契約並已於八十六年十一月
    三日終止、八十七年十月九日辦理驗收完畢等情，業據原告提出系爭工程承攬契
    約書、施工說明書總則、被告公司輸南五字第八二○三～○四六五號函、第八二
    一二－二二四五號函、第八六○四－一三一○號函為證，及被告提出輸南五字第
    八二○三－○四六號函、第八二○三－○四九三號函、第八二○五－○四三○號
    函、第0000－0000Ｙ號函、第0000－000Ｙ號函、第八二一二－
    二二四五號函、第0000－0000Ｙ號函、八六○四－一三一○號函、第八
    七○七－二六五四號函、輸南六字第八七○六－二二○○號函、八十二年八月十
    日協調會記錄、驗收通知單、八十六年一月二十三日、七月十四日之工程停工申
    請書影本各一份為證，且為兩造所不爭執，堪信為真實。
四、茲原告是否尚有如附表二之承攬報酬七十八萬五千零八元可得請求之爭議，乃在
    於系爭契約之第四條所約定：契約總價按「實做工程數量」結算，是否係指在工
    程上限範圍內，依原告實做之工程數量結算，茲詳究如下：
  (一)關於附表二第一、二、三、四、八項部分：經查原告雖承認系爭承攬工程於合約
    中有規定工程上限，惟被告對於工程之設計既有變更，且參以證人吳忠柏（即系
    爭工程之檢驗員）所證稱：「我們只變更推進坑的方向，總推進坑之結構體沒變
    更，但範圍有稍微變更過......；現場施工時，常因土壤鬆動或其他原因導致施
    工範圍擴大，這樣的情形是承包商（指原告）當時所必要做的....  」（見八十
    九年六月九日準備程序筆錄）及證人湯泰順（即被告之現場監工）所證述：「
    ......  我們只變更施工的方法，... 而會點紀錄是因怕土方會塌以致施工範圍
    會超過....  」（見同年五月十二準備程序筆錄）等情可知，該工程所規定之上
    限僅為一概括之範圍，而實際施工範圍及數量係一可變事項，係隨該施工之現場
    狀況（如土方崩塌、施工設計方法變更、地質異常）之變更而有超過工程上限之
    情形。至證人吳忠柏雖亦證稱：「現場施工時，因土壤鬆動或其他原因導致施工
    範圍擴大的情形，我們在承攬契約中已考慮並已依公式將此類情形計算在內，而
    成為工程上限」等語，惟查現場施工時究會發生何種狀況，非於工程設計時即能
    全部預估且精細地計算成為工程上限，而無任何誤差；再被告對於施工設計有變
    更一節既不為爭執、又無於原告施工超過工程上限時及時阻止，應可認為被告有
    同意原告施作之範圍非僅限於工程上限。況查被告亦曾於其他項目就超過工程上
    限之部分給付原告工程款等情，有被告不爭執之營繕工程結算明細表（八十七年
    九月七日）第十四項、第四項所載可知，被告在最後結算承攬報酬時，即應以原
    告實作部分計付，而不能以該工程定有上限為辯，作為拒付此部分報酬之理由。
    是以，被告既對於八十六年七月十一日、七月二十五日自製之會點紀錄中，原告
    實際施作之數量不為爭執，則原告依系爭承攬契約，請求被告給付此部分五萬九
    千九百八十六元之報酬，洵屬有理，應予准許。
  (二)關於附表二第五、六、七項部分：原告雖主張此係原告於八十二年二月十五日、
    八十五年十二月十五日及八十六年五月二日停工後再復工時，所為試挖時所需之
    試挖費用、交通安全標誌設備費及組合式圍籬設備費，屬於工程之必要費用；另
    關於附表二第九項部分，則係自原告於八十二年二月十五日停工後至八十六年十
    一月三日契約終止時所為之臨時倉庫及工房費，亦屬為工程之必要費用等語，惟
    查關於此部分，原告並無法證明其確有支出；況所有之停工期間，皆經原告申請
    免計工期在案，依約被告對此停工期間並不須給付原告停工補償（理由詳後所述
    ）。從而，原告縱有支出，此等因停工所支出之費用實類似於停工補償，原告亦
    無請求之權利，原告此部分之請求，實屬無由，應予駁回。
五、另依兩造所訂定之承攬契約第二十七條所規定，「施工說明書及規範」亦屬於契
    約約定之一部，應屬兩造合意成為本件工程施作準則之標準，合先敘明。經查：
    系爭契約第二十一條規定：「本工程如不能在約定期限內竣工，每逾一天第一期
    部分，原告即須繳違約金二萬元、每逾一天第二期部分，原告須繳違約金五百元
    」；故為避免原告因停工無法進行工程，而遭違約金之處罰，兩造始於施工說明
    書總則第三十條關於停工處理部分，特規定「施工期間如因非原告之原因，經被
    告核准全面停工時，得請求停工補償（此部分僅限地下電纜工程始得請求）以資
    平衡。惟為免原告僅申請全面停工時，停工期間仍屬於工程施作之工作天，僅請
    領停工補償仍不足彌補高額之違約金處罰，兩造始再於施工說明書總則第二十七
    條第四款規定，原告得於合乎約定之情況下，且全天確無工人到工地施工並報經
    被告核准者，得不計工期，並於施工說明書總則第三十條第一項第七款第二點規
    定：「凡停工原因屬於依規定免計工期節日及經被告核定免計工期期間者，被告
    概不計給停工補償」，此約定不但使原告免除逾期違約金之責任，亦同使被告免
    除停工補償之責任，對兩造均屬有利，應屬「中性」之條款，並無任何顯失公平
    之處，故原告主張該規定依民法第二百四十七條第一項第一款、第三款之規定而
    為無效，應屬無據。次查，原告主張全部之停工期間，確實皆申請被告「全面停
    工」並「免計工期」、「不計工期」，而被告亦同意原告之申請並核准通知為「
    免計工期」、「不計工期」或「不計停工補償」，而兩造對此亦不為爭執，並有
    原告所為停工申請書、通知函及被告同意之公函在卷可稽，故依上揭施工說明書
    總則第一項第七款之約定意旨，原告關於停工補償部分請求，誠屬無據，應予駁
    回。至於兩造關於此部分之其餘主張及抗辯，因無礙本院上揭之判斷，故無庸一
    一審究論述，併此敘明。
六、復查，系爭契約第二十二條第一款規定：「契約中止時....  原告已做工程，被
    告按實做合格數量依契約單價計價，原告專用於本工程之設備，由被告核實計價
    ，剩餘在場未用材料，被告得按約定合理價格收購」；施工說明書總則第三十一
    條第一項第三款則規定：「原告專用於本工程之在場未用材料除砂、石（包括碎
    石、卵石）及級配砂石由原告負責運離工地處理不予補償外，其他器材應報請被
    告品管部門勘驗會點後由被告決定補償或收購」，故契約中止後，兩造應協同處
    理專用於工程之設備及剩餘在場未使用材料之收購甚或補償問題，此顯非被告所
    能獨力完成之工作，仍需原告配合提供相關資料，以資完成驗收。故雖原告曾以
    八十七年六月五日黎字第○○六五號、同年七月七日黎字第八七○七○七號函，
    敦請被告儘速派員至工地倉庫進行會點，惟參以被告以八十七年七月十六日以輸
    南六字第八七○六－二二○○號函、八十七年七月二十三日輸南五字第八七○七
    －二六五四號通知書，函請原告先行提出相關專用於本工程材料之相關訂貨、進
    貨憑證、發票及品質證明，以為辦會點、驗收等情，可知系爭契約終止後，係因
    原告遲未能提出相關驗收資料，兩造始遲至八十七年九月五日完成收購議價，而
    自兩造一完成收購議價後，被告旋即於八十七年十月九日辦理驗收一節，亦可知
    被告並無任何違約之情事，反係原告遲誤驗收程序；是以，原告不能一方面函請
    被告會點、收購，又不提出相關資料，並以材料收購完成與否與驗收無涉為理由
    ，主張被告遲未能完成驗收而有債務不履行之情形。從而，原告請求被告給付自
    八十六年十一月三日終止合約至八十七年十月九日完成驗收手續之類似停工補償
    ，即屬無據，應予駁回。
七、綜上所述，原告依據系爭契約，請求被告給付五萬九千九百八十六元之承攬報酬
    為有理由，及自起訴狀繕本送達之翌日即八十八年三月十八日起至清償日止之法
    定遲延利息，洵屬正當，應予准許；原告其餘請求交通安全標誌設備費、組合式
    圍籬設備費、臨時倉庫及工房費、停工補償及類似停工補償之請求及其法定遲延
    利息，非屬正當，應予駁回。
八、本件原告勝訴部分，兩造均陳明願供擔保，請准宣告假執行或免為假執行，經核
    於法並無不合，爰分別酌定相當之擔保金額宣告之；至原告敗訴部分，其假執行
    之聲請，因訴之駁回而失所附麗，不予准許。
九、據上論結，本件原告之訴為一部有理由、一部無理由，依民事訴訟法第七十九條
    但書、第三百九十條第二項、第三百九十二條，判決如主文。
中      華      民      國    八十九    年      八      月    二十九    日
                              臺灣高雄地方法院民事第二庭
~B審判長法官  林靜梅
~B法      官  林靜梅
~B法      官  林靜梅
右為正本係照原本作成。
如不服本判決，應於送達後廿日內，向本院提出上訴狀並表明上訴理由，如於本判決
宣示後送達前提起上訴者，應於判決送達後十日內補提上訴理由書（須附繕本）。
中      華      民      國    八十九    年      八      月    二十九    日
~B法院書記官
~F0
~T32
┌────┬──────────┬──────────┬────────────┐
│附表一  │                    │                    │                        │
├────┼──────────┼──────────┼────────────┤
│開   工 │   使 用 工 期      │    停   工         │    復   工             │
├────┼──────────┼──────────┼────────────┤
│82.2.15 │   82.2.16～2.26    │   82.2.27～3.12    │   82.12.2～至可施工日  │
│        │                    │   82.3.13～3.15    │                        │
│        │                    │   82.3.16～82.12.1 │                        │
├────┼──────────┼──────────┼────────────┤
│        │                    │                    │                        │
│        │                    │   82.12.2～85.12.15│                        │
├────┼──────────┼──────────┼────────────┤
│        │                    │                    │    85.12.16            │
├────┼──────────┼──────────┼────────────┤
│        │  85.12.16～86.1.22 │   86.1.23～2.24    │                        │
├────┼──────────┼──────────┼────────────┤
│        │                    │                    │    86.2.25             │
├────┼──────────┼──────────┼────────────┤
│        │  86.2.25～3.21     │   86.3.22～5.27    │                        │
├────┼──────────┼──────────┼────────────┤
│        │                    │                    │    86.5.28             │
├────┼──────────┼──────────┼────────────┤
│        │  86.5.28～6.30     │   86.7.1～11.2     │                        │
│        │                    │                    │                        │
└────┴──────────┴──────────┴────────────┘
┌──────────────────────────────────────────┐
│附表二   （註：「項次」係指卷內營繕工程結算驗收證明書之「項次」）                   │
├─┬─────┬────┬────┬─────┬────┬───────┬─────┤
│編│工程項目  │結算結果│原告實作│  單價    │增加量  │  增加金額    │  依據    │
│號│（項次）  │明細表  │數量    │          │        │              │          │
│  │          │        │        │          │        │              │          │
├─┼─────┼────┼────┼─────┼────┼───────┼─────┤
│  │          │        │        │          │        │              │          │
│  │  挖方    │一百二十│一百七十│二百六十九│五十二立│一萬三千九百九│86.7.11之 │
│１│（１９）  │六立方公│八立方公│點一元    │方公尺  │十三元        │會點紀錄  │
│  │          │尺      │尺      │          │        │              │          │
├─┼─────┼────┼────┼─────┼────┼───────┼─────┤
│  │          │一百二十│一百七十│一百五十三│五十二立│七千九百九十六│86.7.11之 │
│２│殘方處理  │六立方公│八立方公│點七七元  │方公尺  │元            │會點紀錄  │
│  │（３３）  │尺      │尺      │          │        │              │          │
├─┼─────┼────┼────┼─────┼────┼───────┼─────┤
│  │          │一百十四│一百六十│四百六十一│五十二立│二萬三千九百八│86.7.11之 │
│３│回填粗砂  │立方公尺│六立方公│點三一元  │方公尺  │十八元        │會點紀錄  │
│  │（３４）  │        │尺      │          │        │              │          │
├─┼─────┼────┼────┼─────┼────┼───────┼─────┤
│  │          │四百五十│四百五十│三萬四千五│四百五十│三千九百九十八│86.7.11之 │
│４│抽排水費  │分之一百│分之一百│百九十八元│分之五十│元            │會點紀錄  │
│  │（３１）  │二十六  │七十八  │          │二      │              │          │
├─┼─────┼────┼────┼─────┼────┼───────┼─────┤
│  │          │        │        │一萬五千三│        │三萬零七百五十│82.2.15、 │
│５│試挖費用  │  一次  │  三次  │百七十七元│  二次  │四元          │85.12.16復│
│  │（３）    │        │        │          │        │              │工、86.5.2│
│  │          │        │        │          │        │              │5再復工   │
├─┼─────┼────┼────┼─────┼────┼───────┼─────┤
│  │交通安全標│        │        │四萬六千一│        │九萬二千二百六│          │
│６│誌設備費  │  一次  │  三次  │百三十一元│  二次  │十二元        │          │
│  │（９）    │        │        │          │        │              │          │
├─┼─────┼────┼────┼─────┼────┼───────┼─────┤
│  │組合式圍籬│        │        │二萬三千零│        │四萬六千一百三│          │
│７│設備費    │  一次  │  三次  │六十五元  │  二次  │十元          │          │
│  │（１３）  │        │        │          │        │              │          │
├─┼─────┼────┼────┼─────┼────┼───────┼─────┤
│  │常溫瀝青混│八十點七│一百一十│二百六十九│三十七點│一萬零十一元  │86.7.25之 │
│８│凝土      │平方公尺│七點平方│點一元    │二平方公│              │會點紀錄  │
│  │（３９）  │        │公尺    │          │尺      │              │          │
├─┼─────┼────┼────┼─────┼────┼───────┼─────┤
│  │臨時倉庫  │        │        │          │        │五十五萬六千七│自82.2.15 │
│９│及工房費  │九十天  │一千七百│三百四十二│一千六百│百七十六元    │停工至86. │
│  │（１５）  │        │十八天  │元        │二十八天│              │11.3終止時│
│  │          │        │        │          │        │              │共1718日  │
├─┴─────┴────┴────┴─────┴────┴───────┴─────┤
│合計：共七十八萬五千九百零八元。                                                    │
│                                                                                    │
└──────────────────────────────────────────┘


司法院資訊處製作；財團法人民間司法改革基金會備份。
